【裁判字號】    90,再易,43
【裁判日期】    901015
【裁判案由】    返還價金等
【裁判全文】
台灣高等法院民事判決  九十年度再易字第四三號
      再審  原告  甲○○
      送達代收人  郭懿瑩
      再審  被告  寶宇開發股份有限公司
      法定代理人  黃明鎮
右當事人間，因返還價金等事件，再審原告對於中華民國九十年四月三日本院八十八
年度上字第三二一號確定判決，提起再審之訴，本院判決如左：
    主      文
再審之訴駁回。
再審訴訟費用由再審原告負擔。
    事      實
甲、再審原告方面：
壹、聲明：
一、本院八十八年度上字第三二一號確定判決廢棄。
二、臺灣臺北地方法院八十七年度訴字第二三五八號判決廢棄。
三、先位：再審被告應給付再審原告新臺幣  (下同)七十七萬四千零一元，及自前審
    起訴狀繕本送達翌日起至清償日止，按年利率百分之五計算之利息。
四、備位：再審被告應給付再審原告五十萬元，及自前審起訴狀繕本送達翌日起至清
    償日止，按年利率百分之五計算之利息。
五、再審及前程序第一、二審訴訟費用，均由再審被告負擔。
貳、陳述：
一、按確定判決有適用法規顯有錯誤者，當事人得提起再審之訴，民事訴訟法第四百
    九十六條第一項第一款定有明文。所謂「適用法規顯有錯誤」，凡確定判決違背
    法規或現存判例解釋者即屬之。查本件原確定判決有諸多違背法規及現存判例解
    釋之情形，再審原告於九十年四月二十三日收受原確定判決，爰於法定三十日期
    間內，提起本件再審之訴。
二、原確定判決違背法規及現存判例解釋等「適用法規顯有錯誤」之情形：
(一)原確定判決違背民法第七百三十七條規定、最高法院五十七年度台上字第二一八
    ○號判例：
    按「和解之範圍，應以當事人相互間欲求解決之爭點為限，至於其他爭點，或尚
    未發生爭執之法律關係，雖與和解事件有關，如當事人並無欲求一併解決之意思
    ，要不能因其權利人未表示保留其權利，而認該權利已因和解讓步，視為拋棄而
    消滅。」最高法院五十七年度台上字第二一八○號著有判例，因此民法第七百三
    十七條規定：「和解有使當事人所拋棄之權利消滅及使當事人取得和解契約所訂
    明權利之效力。」須視當事人是否將其權利拋棄之意思。本件兩造於八十六年七
    月四日所成立之調解，係因系爭再審原告所有之停車位因淹水問題，再審被告承
    諾於八十六年九月十三日前修繕完畢而已，並未論及責任問題 (解除契約、減少
    價金或另行交付無淹水問題之停車位等) 。蓋能否修繕完畢尚不得而知，遑論其
    他。遽料，原確定判決竟逕自率斷認定「兩造同意以修繕方式處理系爭停車位滲
    水問題，而排除解除契約或減少價金」，即再審原告拋棄解除契約或減少價金之
    權利，依上說明，原確定判決顯違背前開判例意旨暨法條規定。
(二)原確定判決違背民法第二百五十五條規定：
    「依契約之性質或當事人之意思表示，非於一定時期為給付不能達其契約之目的
    ，而契約當事人之一方不按照時期給付者，他方當事人得不為前條之催告，解除
    其契約。」民法第二百五十五條著有明文，查系爭停車位自交付後，每逢下雨及
    颱風必遭淹水之殃，嚴重積水不退，在審被告屢修未能修繕完畢，解決淹水、積
    水之患，再審原告於八十六年六月五日、十日再度發生積水，乃以存證信函催告
    再審被告，並進一步向台北縣淡水鎮公所聲請調解，因再審被告一再保證必當修
    繕完畢，乃約定再審被告務必需於八十六年九月十三日前修繕完畢，惟再審被告
    確實未於約定期限內修繕完畢，事後仍發生淹水、積水之情事，此有原審卷所附
    照片可稽，再審被告未於期限內修繕完畢，再審原告依法解除契約，自無不合，
    惟原確定判決竟謂再沈被告已於期限之前完成修繕，再審原告解除契約於法不合
    ；揆諸揭法條規定，原確定判決自有違背民法第二百五十五條規定之違法。
(三)原確定判決違背民事訴訟法第二百二十二條第三項規定、及最高法院六十九年度
    台上字第七七一號判例：
    按「法院依自由心證判斷事實之真偽，不得違背論理及經驗法則」民事訴訟法第
    二百二十二條第三項定有明文。又「查法院依調查證據之結果，雖得以自由心證
    判斷事實之真偽，但其所為之判斷如與經驗法則不符時，即屬於法有違。」最高
    法院六十九八年度台上字第七七一號判例可資參照。本件經前訴訟程序第二審法
    院囑託台北市土木技師公會鑑定，結果證實系爭地下室停車場滲漏、冒水係因原
    設計及施工不當所造成；再審原告所購買者為地下室平面停車位，因設計、施工
    不當造成滲漏、冒水、積水現象，而不能為通常之使用，自有瑕疵存在；原確定
    判決竟謂地下室有積水現象，與系爭停車位之使用及有無積水瑕疵無關，顯違一
    般共認之論理法則及經驗法則。
(四)原確定判決違背民事訴訟法第二百八十六條、第二百八十八條第一項、第三百二
    十六條第一項、及第三百四十條第一項等規定：
    按「當事人聲明之證據，法院應為調查。」、「法院不能依當事人聲明之證據而
    得心證，為發現真實認為必要時，得依職權調查證據。」、「鑑定人由受訴法院
    選任，並定其人數。」、「法院認為必要時，得囑託機關、團體為鑑定。」民事
    訴訟法第二百八十六條、第二百八十八條第一項、第三百二十六條第一項、及第
    三百四十條第一項定有明文。經查台北市土木技師公會依法院囑託事項而為鑑定
    ，經鑑定系爭地下室積水現象，因原設計及施工不當所造成，法院如認鑑定事項
    與待證事實不符時，應再函請重為鑑定，惟原確定判決逕以：「－－－該鑑定報
    告並非就系爭停車位之使用及有無積水瑕疵為鑑定，該報告內容記載系爭停車位
    有積水現象，即不無疑問。－－－」而不採信鑑定報告，其違背前開法律，至為
    顯然。
(五)原確定判決又違背民事訴訟法第三百二十六條第一項、及第三百四十條第一項規
    定：
    查鑑定人應由受訴法院選任，鑑定機關團體應由法院囑託為之，民事訴訟法第三
    百二十六條第一項、及第三百四十條第一項定有明文。查原確定判決採信非法院
    選任、囑託鑑定之台灣省土木技師公會之鑑定報告，而該鑑定報告，係再審被告
    自行委託該公會技師王欽璋、張富進所為，且與事實不符，原確定報告採為裁判
    之依據，要與前揭法條規定有違。
(六)原確定判決有認定事實違背證據法則之違法：
    按證人者，依法院之命，於他人之訴訟陳述自己觀察具體事實之結果之第三人，
    且屬不可代替之證據方法；鑑定人者，依據有特別知識之第三人，在訴訟程序上
    陳述關於特別法歸或經驗定則之意見，而以其陳述為證據之用者，為之鑑定，其
    陳述該項意見之人，謂之鑑定人，屬可代替之證據方法。查台灣省土木技師公會
    之鑑定報告，係再審被告自行委託該公會技師王欽璋、張富進所為，其立場偏頗
    、程序瑕疵，與事實不符，已如前述，原確定判決竟將其鑑定人之身份轉換為證
    人，而採信其證言，與證人之定義自相違背，違背證據法則。
(七)原確定判決又違背民事訴訟法第二百七十七條、第二百八十條規定：
    查再審原告於前訴訟程序，對於再審被告抗辯積水現象係因社區管委會未盡保養
    之責，致抽水馬達開關故障之事實，一再否認，且主張應由再審被告就其所抗辯
    之事實，負舉證之責任；惟原確定判決竟謂：「系爭停車位所在之地下室，因污
    水抽水馬達保養不當而致積水多次，為上訴人  (即再審原告)所不爭執」，顯與
    卷證資料不符，原確定判決違背「舉證責任分配原則」、「視同自認」之規定。
三、綜上所述，原確定判決適規顯有錯誤之再審事由，為此，提起再審之訴，求為如
    再審之訴之聲明之判決。
乙、再審被告方面：
    查本件未經言詞辯論程序，未通知再審被告作何聲明或陳述。
    理      由
一、本件再審原告起訴主張：本院八十八年度上字第三二一號確定判決，有民事訴訟
    法第四百九十六條第一項第一款「適用法規顯有錯誤。」規定之再審事由，為此
    ，提起本件再審之訴，求為如聲明之判決。
二、按：有「適用法規顯有錯誤者」得以再審之訴對於確定之終局判決聲明不服，民
    事訴訟法第四百九十六條第一項第一款固有明文；惟查所謂「適用法規顯有錯誤
    」係指確定判決就事實審法院所確定之事實，而為法律上判斷，有適用法規顯有
    錯誤之情形而言，適用法規顯有錯誤之內容包括確定判決顯有消極的不適用法規
    及積極的適用不當兩種；又事實審法院認定事實之職權或為法律審法院就法律規
    定事項，所表示法律上之意見  (通稱法律見解)，無適用法規顯有錯誤之可言，
    最高法院六十三年度台再字第六七號亦著有判例可資參照。
三、經查再審原告認原確定判決有「適用法規顯有錯誤」之再審事由，無非以原確定
    判決違背民法第七百三十七條、第二百五十四條、民事訴訟法第二百二十二條第
    三項、第二百八十六條、第二百八十八條第一項、第三百二十六條第一項、第三
    百四十條第一項、第二百七十七條、第二百八十條之規定、及最高法院五十七年
    台上字第二一八○號、六十九年台上字第七七一號之判例為其論據；惟查再審原
    告所指摘原確定判決有違背前揭法條之規定及判例意旨，均係原確定判決之事實
    審法院為證據取捨、認定事實之職權，就法律規定事項所表示之意見，及法院指
    揮訴訟之職權，依前揭最高法院六十三年度台再字第六七號之判例意旨，無適用
    法規顯有錯誤可言，其提起本件再審之訴顯無再審理由，依民事訴訟法第五百零
    二條第二項規定，不經言詞辯論，逕以判決駁回之。
據上論結，本件再審之訴為顯無再審理由，爰判決如主文。
中      華      民      國    九十      年      十      月     十五     日
                        民事第六庭審判長法  官  吳  欲  君
                                        法  官  藍  文  祥
                                        法  官  陳  博  享
右正本係照原本作成。
不得上訴。
中      華      民      國    九十      年      十      月      十八    日
                                        書記官  鄭  靜  如


司法院資訊處製作；財團法人民間司法改革基金會備份。
